【裁判字號】    91,訴,995
【裁判日期】    920619
【裁判案由】    分割共有物
【裁判全文】
臺灣桃園地方法院民事判決  九十一年度訴字第九九五號
    原      告  戊○○被繼承.
                丁○○被繼.
                丙○○被繼承.
                        住台北市○○區○○路三段一八九巷二一弄十四號三樓
    右  三  人
    訴訟代理人  王年柿律師
    複  代理人  甲○○  住桃園.
    被      告  己○○  住桃園.
    訴訟代理人  李美惠律師
                乙○○  住桃園.
右當事人間請求分割共有物事件，本院判決如左：
    主    文
兩造共有坐落桃園縣龍潭鄉○○○段一四五、一四五之一、一四五之二、一四五之三
地號之土地依下列方法分割：即如附圖方案（三）所示，一四五地號（Ｅ），面積二
四四三平方公尺、一四五地號（Ｄ），面積五七三平方公尺、一四五之二地號（Ｂ）
，面積一五三平方公尺，合計面積為三一六九平方公尺歸原告共有，原告三人應有部
分各三分之一；一四五地號（Ａ），面積一八一六平方公尺、一四五地號（Ｃ），面
積一七六平方公尺、一四五之一地號（Ａ），面積五八二平方公尺、一四五之一地號
（Ｃ），面積三三○平方公尺、一四五之二地號（Ａ），面積九十九平方公尺、一四
五之三地號，面積一六六平方公尺，合計面積為三一六九平方公尺歸被告所有，一四
五地號（Ｂ），面積一二三平方公尺及一四五之一地號（Ｂ），面積一○五平方公尺
，合計面積為二二八平方公尺，由兩造按原應有部分比例保持共有。
訴訟費用由被告負擔二分之一，餘由原告負擔。
    事    實
甲、原告方面：
一、聲明：
    求為判決准兩造共有坐落桃園縣龍潭鄉○○○段一四五及一四五之一地號，地目
    ：田，暨一四五之二及一四五之三地號，地目：建，依桃園縣大溪地政事務所於
    九十二年二月二十五日土地複丈成果圖方案（二）所示，一四五地號（Ｄ），面
    積一九一六平方公尺、一四五地號（Ｂ），面積八三四平方公尺、一四五之一地
    號（Ｂ），面積三八○平方公尺、一四五之二地號（Ｂ），面積一五三平方公尺
    歸原告共有，應有部分各三分之一；一四五地號（Ａ），面積二三四四平方公尺
    、一四五地號（Ｃ），面積三十七平方公尺、一四五之一地號（Ａ），面積五八
    二平方公尺、一四五之一地號（Ｃ），面積五十五平方公尺、一四五之二地號（
    Ａ），面積九十九平方公尺、一四五之三地號，面積一六六平方公尺歸被告所有
    。
二、陳述：
（一）坐落桃園縣龍潭鄉○○○段第一四五地號，地目：田，面積五一三一平方公尺
      、第一四五之一地號，地目：田，面積一○一七平方公尺，第一四五之二地號
      ，地目：建，面積二五二平方公尺、第一四五之三地號，地目：建，面積一六
      六平方公尺之四筆土地（下稱系爭土地）為原告及被告共有，原告之被繼承人
      鍾金麟應有部分與被告同各為二分之一，鍾金麟於民國九十二年一月二十三日
      死亡後，原告辦理繼承登記為三人各有應有部分六分之一，於八十年十一月二
      十一日鍾金麟與被告間已就系爭土地協議分管，並定有土地分耕契約書為憑，
      分管後即各自使用分耕土地並在其上分別建屋居住，而上開分耕契約書訂立時
      已兼顧雙方之利益及公平公正之原則，然為增進系爭土地之利用價值及使用收
      益處分之便利，經原告屢次要求被告協議分割，均遭被告拒絕，故原告爰依法
      請求依上開分耕契約書所定分耕方法及系爭土地之價值予以公平分割。
（二）被告使用系爭土地分耕部分已達十數年之久，從未對分耕方法表示有不公平之
      情形，且若依被告主張之分割方案，則被告所分得之土地將鄰近公路，原告則
      分配到系爭土地中遠離公路之尾端部分，就土地價值而言，被告之分割方案並
      不公平，另原告所分配之土地將無法與公路聯絡，復因被告之分割方案將使原
      告分得之土地地籍線會有歪曲不直，而無法適當利用之情形，故被告之分割方
      案顯未兼顧雙方利益。
（三）原告主張以土地價值分割係考量到土地增值稅之問題，如依面積分割，將使原
      告分得之土地價值減少，稅捐機關會認為兩造間有隱藏買賣行為而課徵增值稅
      。又原告主張土地增值稅應由被告繳納。
（四）兩造住家後方均緊鄰水溝，被告之家用排水並無困難，原告亦不會阻止被告目
      前使用之排水系統，而被告使用之現有既成道路，位於河堤上，已通行數十年
      ，並無不便之情形，被告目前並未使用到上開桃園縣大溪地政事務所複丈成果
      圖中方案（一）所示之道路，且分割後供兩造間通行使用之道路，仍應維持共
      有關係。
（五）土地公告現值係政府依規定評定之價值，被告抗辯建地及農地價值相同，應有
      所誤會。
三、證據：提出下列證據為證，並聲請履勘現場及囑託桃園縣大溪地政事務所測量人
    員製作土地複丈成果圖。
原證一：分割圖表暨依價值分配計算表各一份。
原證二：實測圖二份。
原證三：地籍圖謄本一份。
原證四：土地登記謄本八份。
原證五：戶籍謄本五份。
原證六：土地分耕契約書影本一份。
原證七：遺產稅免稅證明書影本一份。
乙、被告方面：
一、聲明：
    求為判決兩造共有坐落桃園縣龍潭鄉○○○段一四五及一四五之一地號，地目：
    田，及一四五之二、一四五之三地號，地目：建之四筆土地，依桃園縣大溪地政
    事務所九十二年二月二十五日土地複丈成果圖方案（四）或方案（三）所示方法
    分割。
二、陳述：
（一）否認原告所提出之土地分耕契約書為真正，被告從未簽立系爭土地之分耕契約
      書，而兩造間有事實上之分管協議，即為目前系爭土地之使用情形。且共有物
      之分管係暫定共有人就共有物為使用收益之方法。在分割共有物時，僅可供作
      參考資料。
（二）被告不同意原告請求之分割方式。其理由如下：
  １、被告建物之基地係位處溪河之喉口，每次颱風來襲均有河水潰堤之虞，經常性
      淹水。每隔十年必有洪水淹沒至二樓，且上開建地與軍事用地僅有一河流之隔
      ，有軍事限建之限制，故系爭土地中第一四五之三地號土地之實際價值低於公
      告土地現值。
  ２、倘依原告所提分割方案，被告所有建物之排水管線必須經過原告所分得之土地
      ，不但侵害原告分得土地之所有權，即令原告同意被告之排水溝經過其土地，
      其後繼受取得原告土地之所有權人必定不會同意被告建物之排水溝經過其土地
      。倘原告或其後之土地所有權人將被告之排水溝堵住，被告之建物將無法使用
      ，致該建地失其經濟價值。且因兩造住家後方緊鄰水溝及山坡地，其高度超出
      兩造住家屋頂有一整座山之高。故原告之分割方案漠視現場地勢高低及水往低
      處流之自然現象，另系爭土地的排水溝於十年前是係由祖厝左邊排除，灌溉用
      水則由祖厝後方引進，但自雙方口頭協議分管系爭土地後，原告阻斷多數引水
      溝渠，並阻擋祖厝右方農地之水由左方排出，造成被告住家生活之污水與灌溉
      用水，須由被告住宅前方之池塘排出，依原告之分割方案，將使兩造均失去分
      割後土地所有權能之完整性，違背土地利用及經濟價值。
  ３、依原告所提分割方式，從被告居住之建物看不到被告所分得之農地，被告所種
      植之農作物與養殖之魚，無法有效管理，將損及被告之財產安全，亦嚴重減損
      被告所分得建地之利用價值。
（三）依被告之分割方案足以保持兩造各自所有建物及農地使用上之整體性與連貫性
      ，將可有效發揮系爭土地之使用及經濟價值，並可維持兩造原建物污水排水系
      統之順暢，可避免日後被告與原告及其繼受取得系爭土地者之紛爭，維持社會
      之安定性。另考量日後可能發生主管機關（目前為國有財產局）不同意被告使
      用目前水利地當作通行道路或因洪水沖失道路等因素，導致被告之建物形成袋
      地，事後被告必須另訴向原告主張袋地通行權，而無法有效減少紛爭。又因被
      告於分管之土地從事農耕或養殖從未間斷，且系爭土地上之防土疏洪建構與進
      出之橋樑與道路，為被告所維護、修築，故被告管理之土地當然比原告管理之
      土地肥沃。
（四）依被告分割方案中系爭土地關於一四五地號（Ａ）之區塊河堤原與一四五地號
      （Ｄ）區塊河堤之高度相同，惟因一四五地號（Ａ）區塊之河堤經被告自費出
      資修築，而一四五地號（Ｄ）區塊水塘原告則均未為任何修築及維護，才造成
      目前有高低之落差。況依原告所提出之土地分耕契約書所載一四五地號（Ｄ）
      區塊水塘本應交由被告使用，實際上卻由原告在使用，惟原告從未主張其使用
      該水塘有何不公平之情事，可知原告主張依土地分耕契約書為分割方案並不合
      理。
三、證據：提出下列證據為證。
被證一：附圖十四件。
被證二：現場照片十三張。
    理    由
甲、程序方面：
    本件原告鍾金麟業於本件訴訟進行中之九十二年一月二十三日死亡，原告丙○○
    、丁○○、戊○○為其法定繼承人，有原告提出遺產稅免稅證明書影本、戶籍謄
    本等附卷可稽，則原告丙○○、丁○○、戊○○依民事訴訟法第一百六十八條、
    第一百七十五條規定，聲明承受訴訟，於法核無不合，應予准許，合先敘明。
乙、實體方面：
一、本件原告起訴主張：系爭土地為兩造所共有，被告與原告之被繼承人鍾金麟曾訂
    立土地分耕契約書，因兩造間無法達成協議分割，爰依法訴請依上開土地分耕契
    約書之分耕方式將系爭土地分割為如原告之聲明所示等語。被告則以：不同意原
    告之分割方案，且原告之分割方案並未考量到伊之家用排水及通行道路等一切情
    狀，伊並否認上開土地分耕契約書之真正等語，資為抗辯。
二、原告主張系爭土地係原告三人與被告所共有，兩造之應有部分為原告三人各六分
    之一，被告則為二分之一，且兩造無法協議分割系爭土地之事實，業據原告提出
    土地登記謄本在卷可稽，並為被告所不爭執，自堪信原告此部分主張為真實。
三、經查，系爭土地並無不能分割之協議，依其使用目的，又非不能分割，是原告訴
    請裁判分割，即無不合，應予准許。本件兩造對於系爭土地之分割方法，有所爭
    執者首先是系爭土地目前之使用現況與上開土地分耕契約書所定之分耕方法是否
    相符，依原告所提出之土地分耕契約書觀之，該分耕契約書所定之分耕方法與上
    開桃園縣大溪地政事務所土地複丈成果圖方案（二）較為相近，惟被告否認曾與
    原告訂立上開土地分耕契約書，並抗辯系爭土地之使用現況經兩造同意後已行之
    多年，與上開土地分耕契約書所定之分耕方法並不相同等語，經本院於九十二年
    二月二十五日至現場履勘結果，系爭土地目前之使用狀況與土地複丈成果圖方案
    （三）較為接近，有該次勘驗筆錄附卷可佐，而原告對於系爭土地之使用方式未
    曾要求被告依照上開土地分耕契約書之記載履行，是原告於本件起訴前亦同意依
    目前現況使用系爭土地等情，應堪認定。且上開土地分耕契約書所定之分耕方法
    ，僅屬供法院參考，法院依民法第八百二十四條命為適當之分配，不受任何共有
    人主張之拘束，故系爭土地之分割方案除參酌上開土地分耕契約書之分耕方法外
    ，仍須考量到系爭土地目前之使用現況、經濟效用及兼顧公平、利益之原則，並
    非以上開土地分耕契約書為唯一標準。又兩造間另一爭執為通行道路及被告家用
    排水之問題，查原告進出系爭土地之通路為土地複丈成果圖中方案（三）共同使
    用道路部分，為兩造所不爭執，是該道路部分對原告使用附圖方案（三）一四五
    地號（Ｄ）及一四五之二地號（Ｂ）之土地部分係屬必要，否則將造成該部分土
    地形成袋地，而方案（三）一四五地號（Ａ）、（Ｃ）及一四五之一地號（Ａ）
    、（Ｃ）土地現由被告使用中，考量到原告通行之需要及被告土地使用之完整性
    ，故關於土地複丈成果圖方案（三）中道路部分仍保持共有始為適當。而被告所
    提出家用排水之使用現狀圖經本院於九十二年二月二十五日現場履勘後，核屬相
    符，依現場地勢觀之，因被告住家後方之水平位置較前方為高，被告現有家用排
    水管線係依地勢而設置，若依原告主張將被告之家庭用水向其住家後方之水溝排
    出，則被告除須另設排水管線外，尚有可能隨時遭受水淹之苦，故被告之家用排
    水管線仍宜依現有狀態維持，至原告主張並不會阻礙被告現有之排水管線，惟高
    地所有人依法雖可對低地所有人主張過水權，然高地所有人對於低地所受之損害
    仍應支付償金，兩造間原相處既有不睦（參見被告九十一年十一月二十五日所提
    準備狀），難以期待原告會無條件給予被告通行原告土地之權利，為考量紛爭解
    決之一次性，就被告家用排水管線上方之土地仍歸被告所有較為妥適。
四、原告主張系爭土地因地目不同有價值高低之分，且如依方案（三）其所分得之土
    地有部分地籍線過於曲折，導致該部分土地難以利用等語，惟查方案（三）一四
    五地號（Ｅ）水塘現由原告所使用中，缺乏完善規劃及管理，而該地號其餘土地
    部分為一整片竹林，亦未經過適當運用之事實，業經本院於九十二年二月二十五
    日勘驗現場屬實，另如方案（三）一四五地號（Ａ）水塘經被告修築堤防等設施
    後，為被告作魚池之用，有上開勘驗筆錄可憑，是方案（三）一四五地號（Ｅ）
    土地並非如原告所述係因地籍線過於曲折導致無法充分利用，實係原告就該部分
    土地未有任何使用計畫，才造成該部分土地目前處於荒廢狀態，而兩造間所爭執
    之方案（三）一四五地號（Ｃ）及一四五之一地號（Ｃ），與一四五地號（Ｅ）
    水塘同屬地目為田，依原告所提出之土地登記謄本觀之，兩筆土地之公告現值亦
    屬相同，是方案（三）一四五地號（Ｃ）及一四五之一地號（Ｃ）土地應歸何人
    所有，價值高低並非唯一決定之因素，惟因考量被告家用排水之緣故，本院認方
    案（三）一四五地號（Ｃ）及一四五之一地號（Ｃ）歸被告所有較為適當，已如
    前述，從而，系爭土地應予分割如方案（三）所示一四五地號（Ｅ），面積二四
    四三平方公尺、一四五地號（Ｄ），面積五七三平方公尺、一四五之二地號（Ｂ
    ），面積一五三平方公尺，合計面積為三一六九平方公尺歸原告共有，原告三人
    應有部分各三分之一；一四五地號（Ａ），面積一八一六平方公尺、一四五地號
    （Ｃ），面積一七六平方公尺、一四五之一地號（Ａ），面積五八二平方公尺、
    一四五之一地號（Ｃ），面積三三○平方公尺、一四五之二地號（Ａ），面積九
    十九平方公尺、一四五之三地號，面積一六六平方公尺，合計面積為三一六九平
    方公尺歸被告所有，一四五地號（Ｂ），面積一二三平方公尺及一四五之一地號
    （Ｂ），面積一○五平方公尺，合計面積為二二八平方公尺則為共同使用道路部
    分，由原告與被告按原應有部分比例保持共有。又本件共有土地之分割，兩造雖
    就分割方法有爭議，惟尚屬伸張或防衛權利所必要，應由兩造各按應有部分比例
    分擔訴訟費用，以示公平。
五、本件事證已臻明確，兩造其餘之主張答辯及其攻擊防禦方法，核與本判決不生任
    何影響，爰無一一予以論述之必要，併此敘明。
六、據上論結，本件原告之訴為有理由，依民事訴訟法第七十八條、第八十五條第一
    項前段，判決如主文。
中      華      民      國    九十二    年      六      月     十九     日
                                臺灣桃園地方法院民事第一庭
~B審判長法官  郭琇玲
~B      法官  文衍正
~B      法官  林哲賢
右為正本係照原本作成
如對本判決上訴，須於判決送達後廿日內向本院提出上訴狀
中      華      民      國    九十二    年      六      月     十九     日
~B法院書記官  陳淑芬


司法院資訊處製作；財團法人民間司法改革基金會備份。
